臺灣士林地方法院民事判決　　　　　　100年度勞簡上字第4號
上　訴　人　欣泰通運股份有限公司
法定代理人　陳秀枝
訴訟代理人　廖德聰
被上訴人　　張鴻麟
訴訟代理人　董子祺律師
複代理人　　張雅琪
上列當事人間請求給付資遣費事件，上訴人對於民國99年11月17
日本院內湖簡易庭99年度湖勞簡字第29號第一審判決提起上訴，
經本院於民國100 年8 月11日言詞辯論終結，判決如下：
    主  文
原判決關於命上訴人給付超過新臺幣壹萬陸仟壹佰陸拾捌元及自
民國99年7 月3 日起至清償日止按年息百分之五計算之利息部份
，暨該部分假執行之宣告，並訴訟費用之裁判均廢棄。
上開廢棄部分，被上訴人在第一審之訴及假執行之聲請均駁回。
上訴人其餘上訴駁回。
第一、第二審訴訟費用由被上訴人負擔十分之九，餘由上訴人負
擔。
    事實及理由
一被上訴人於原審起訴主張：
  (一)被上訴人自民國95年6 月28日起任職上訴人公司擔任司機職
    務，駕駛曳引車（聯結車）載運貨櫃運送貨物。迄於98年12
    月9 日上訴人公司遽以以被上訴人未能安全駕駛，違反工作
    規則為由，解雇被上訴人。然被上訴人並無未安全駕駛之行
    為，況若有該行為，依上訴人公司之工作規則，情節亦非重
    大，上訴人公司僅得採取記過等懲戒處分，而不得採取懲戒
    性解雇之最後手段。上訴人非法解雇被上訴人違反勞動契約
    ，被上訴人遂於98年12月16日以上訴人公司違反勞動基準法
    第14條第1 項第6 款規定，向上訴人公司為終止勞動契約之
    意思表示。
  (二)被上訴人離職前六個月之平均工資為7 萬3,658 元，被上訴
    人任職期間為3 年5 月又9 日，又被上訴人於勞動契約終止
    前，尚有特別休假7 日未休，故被上訴人應給付被上訴人資
    遣費12萬7,044 元及特別休假之工資1 萬7,185 元，共計14
    萬4,229 元。故依兩造間勞動契約之法律關係，請求上訴人
    公司給付14萬4,229 元，及自起訴狀繕本送達翌日起至清償
    日止，按週年利率5%計算之利息等語。
二原審以上訴人不能證明確有合法解雇被上訴人之事實，上訴人
  無故終止勞動契約，不生終止勞動契約之效力。兩造間之勞動
  契約經被上訴人合法終止後，得依據勞動基準法請求上訴人給
  付資遣費及特別休假期間之工資，因而判命上訴人如數給付被
  上訴人薪資及特別休假期間工資14萬4,229 元及自99年7 月3
  日至清償日止按年息5%計算之利息。
三上訴人之上訴意旨略以：
  被上訴人於95年11月20日即曾經在基隆西岸22碼頭作業時，與
  騎機車之碼頭清潔女工發生碰撞，造成該名女工死亡之事故，
  因上訴人提出330 萬元的賠償，與被害人家屬達成和解，被上
  訴人才因此順利獲得緩起訴的處分，亦造成上訴人損失330 萬
  元。又被上訴人所駕駛的車輛是曳引車，運載貨櫃，一旦肇事
  ，縱非致死亦釀成重大事故。被上訴人在任職期間已發生上述
  之死亡車禍，其不知應審慎安全駕駛，反於98年11月27日在汐
  止北上交流道刻意變換車道壓迫小客車，由駕駛潘陳釗目擊後
  向被上訴人投訴，依據車號，經查證確實違背上訴人駕駛之車
  輛。且被上訴人在基隆市政府社會處進行勞資爭議協調時，辯
  稱「並未閃燈、按喇叭，不算逼車」、「我只有在注意有沒有
  警察」等語，不承認有危險駕駛之行為。而被上訴人於勞資爭
  議協調申請書中又自承其車速每小時較小客車快約10到20公里
  ，外側車道因另有重車導致被上訴人無法超車，因此，被上訴
  人距離前方之小客車應不超過一部重車車長之距離，在如此之
  距離下，被上訴人之車速又較小客車為快，卻仍只注意「有沒
  有警察」，顯見被上訴人並未安全駕駛，保持應有之距離。且
  被上訴人如遵守交通規則，亦毋庸注意有無警察。是被上訴人
  已有車禍致死之肇事紀錄，又再度危險駕駛，且不願承認危險
  駕駛之行為並加以改善，亦造成社會大眾安全的危害，實認已
  達對雇主僅有極大不利益，非以解雇方式無法達到懲戒之效果
  。原審判決指稱被上訴人之違反工作規則行為無法證明或未達
  重大程度，認定上訴人之解雇為無效，上訴人應如數給付被上
  訴人資遣費及不休假薪資，應有違誤等語，資為抗辯，及提起
  上訴，並聲明：(一)原判決廢棄。(二)被上訴人於第一審之訴及假
  執行之聲請均駁回。
四被上訴人對於上訴人上訴之抗辯：證人潘陳釗所述不實，證人
  所述之時段為早上十時的時段，被上訴人沒有必要跟在證人的
  小客車之後，被上訴人並不是刻意針對證人所駕駛的小客車。
  且證人潘陳釗所證述之內容也只是危險駕駛行為，依據被上訴
  人之工作規則規定，只能記過，並非可以到免職的程度。至於
  上訴人公司工作規則，第九章第8 條第24款規定，是屬於概括
  規定，概念上並未明確等語。
五得心證之理由：
  本件被上訴人主張上訴人公司非法解雇，故應給付資遣費及特
  別休假未休之工資，上訴人則否認其為非法解雇，並以前詞置
  辯。是本院應審酌者厥為：(一)上訴人公司解雇被上訴人，是否
  合法？被上訴人得否請求上訴人公司給付資遣費？(二)被上訴人
  得否請求上訴人公司給付特別休假未休之工資？如是，應給付
  之工資數額為何？
  (一)上訴人公司依勞基法第12條第1 項第4 款終止與被上訴人間
    之勞動契約應屬適法，上訴人公司無須給付被上訴人資遣費
    。
    1.按違反勞動契約或工作規則，情節重大者。雇主得不經預
      告終止契約，且勞工不得向雇主請求加發預告期間工資及
      資遣費，勞基法第12條第1 項第4 款及第18條第1款 定有
      明文，又雇主依勞基法第12條第1 項第1 款、第2款 及第
      4 款至第6 款規定終止契約者，應自知悉其情形之日起，
      三十日內為之，亦為勞基法第十二條第二項所明定。第按
      ，勞動基準法第12條第1 項第4 款規定，勞工有違反勞動
      契約或工作規則，情節重大者，雇主得不經預告終止契約
      。所謂「情節重大」，屬不確定之法律概念，不得僅就雇
      主所訂工作規則之名目條列是否列為重大事項作為決定之
      標準，須勞工違反工作規則之具體事項，客觀上已難期待
      雇主採用解僱以外之懲處手段而繼續其僱傭關係，且雇主
      所為之解僱與勞工之違規行為在程度上須屬相當，方屬上
      開勞動基準法規定之「情節重大」，舉凡勞工違規行為之
      態樣、初次或累次、故意或過失、對雇主及所營事業所生
      之危險或損失、勞雇間關係之緊密程度、勞工到職時間之
      久暫等，均為判斷勞工之行為是否達到應予解僱之程度之
      衡量標準，最高法院97年度台上字第2624號判決要旨可資
      參照。
    2.經查，本件上訴人公司為貨運公司，所營事業主要為貨櫃
      貨運項目，被上訴人則為大型曳引車司機，職司貨櫃運送
      ，故被上訴人所駕駛乃具高度危險性、體積龐大之交通工
      具，稍一不慎，即可能肇致公司及他人嚴重之財產、生命
      之損害，上訴人公司亦需為其過失行為負連帶責任，是以
      ，上訴人公司基於雇用人地位要求被上訴人應嚴格遵守安
      全駕駛之相關工作規則，自具有經營之必要性及合理性，
      上訴人公司為克盡其選任監督之責，於公司所屬貨運司機
      違反安全駕駛守則時予以正當合法之懲戒，甚或於懲戒無
      法達到規範貨運司機安全駕駛之期待可能性時，為免不安
      全駕駛導致重大事故賠償責任及嚴重損失之營運危險發生
      ，以及保障社會上每一個道路使用人之生命、身體、財產
      安全，應認勞動契約已受嚴重干擾而難期繼續，上訴人公
      司得採取懲罰性解雇之最後手段。
    3.次查，被上訴人曾於96年11月20日8 時40分許，駕駛曳引
      車於基隆港碼頭作業時，發生不慎撞及訴外人吳碧真騎乘
      之重機車，而造成吳碧真送醫後不治死亡之事故，惟因上
      訴人公司賠償吳碧真家屬共330 萬元（含強制責任險保險
      金150 萬元），被上訴人始能與吳碧真家屬和解，並獲得
      臺灣基隆地方法院檢察署（下稱基隆地檢署）檢察官為緩
      起訴處分，免於刑事業務過失致死之責任等節，有基隆地
      檢署檢察官96年度調偵字第104 號緩起訴處分書、基隆市
      中正區調解委員會96年民調字第34號調解書各1 份在卷可
      參，並經本院調閱基隆地方法院檢察署96年度調偵字第10
      4 號卷宗核閱無訛。顯見被上訴人確曾於執行職務中發生
      死亡事故之情事。嗣於98年11月27日，在國道二號高速公
      路南下方向2 公里處，因外側車道有大型車輛，被上訴人
      欲強行超車，以快於潘陳釗駕駛車輛之時速緊跟在後，強
      行逼迫證人潘陳釗所駕駛之小客車讓道，持續跟追達300
      公尺以上之距離，而有未與前車保持安全距離、違反大型
      車應行駛於高速公路外車道之交通管制規則，以及強行迫
      使前車允讓之危險駕駛行為，證人潘陳釗因而投訴上訴人
      公司上開情形等節，業經證人潘陳釗於本院審理中證述屬
      實（本院卷第42頁至第43頁），且被上訴人在基隆市政府
      勞資爭議協調申請書上亦坦承在上開時地駕駛車輛，跟隨
      潘陳釗車後，並且因潘陳釗在內側車道行駛車速僅30-40
      公里，但被上訴人車速有50公里，外側車道有聯結車拖40
      呎板20呎貨櫃之重櫃，速度很慢，被上訴人無法超過，而
      在內側車道之潘陳釗小客車後面駕駛，待轉彎外側重車速
      度減慢，才從外側超車出去等語，有基隆市政府勞資爭議
      協調申請書乙紙在卷可參（二審卷第19頁）。雖被上訴人
      否認證人指證未保持安全車距，刻意靠近證人所駕駛之車
      輛之危險駕駛行為。但潘陳釗與被上訴人素昧平生，亦無
      怨隙，並無誣陷被上訴人之動機，而且被上訴人緊貼的跟
      車行為究竟是因交通因素一時無法拉長車距或被上訴人刻
      意跟車，證人應可分辨。且本院傳訊證人潘陳釗到庭為證
      時，證人潘陳釗亦陳述伊認為職業駕駛未具備安全駕駛容
      易發生危險，只是希望上訴人公司（對被上訴人）再教育
      一下，並無其他意思或請求等語。是證人潘陳釗所言，尚
      堪採信。況被上訴人於上開勞資爭議協調申請書上自承確
      實在上開時地在證人潘陳釗所駕駛之小客車後行駛之行為
      。被上訴人雖辯稱是因證人潘陳釗車速過慢且外側車道有
      其他重型聯結車行駛而無法轉換至外側車道，因而在證人
      潘陳釗車後行駛至外側車道之車速變慢得以超車時始變換
      車道至外側車道云云。惟被上訴人駕駛聯結車除非超車有
      必要，應行駛在外側車道，被上訴人自承潘陳釗之車速原
      比被上訴人車速為慢，則被上訴人明知無法經由內側車車
      道超車卻仍行駛至內側車道內，益證證人潘陳釗證述被上
      訴人在內側車道內緊貼其駕駛之行為應非虛假。且被上訴
      人行駛至內側車道時既發現因前車速度過慢無法超車，則
      應將車速放慢，以保持與證人潘陳釗間之安全車距，或者
      減慢車速待外側車道之車輛駛遠之後，立即回到外側車道
      行駛。但被上訴人卻未放慢車速加大與前車的距離，或減
      慢速度待外側車道之車輛通過後返回外側車道，反而緊跟
      潘陳釗車後，未保持安全距離，造成危險駕駛之行為，並
      且執意等到外側車道重車因轉彎而速度減慢後，超過外側
      車道之重車，才離開內側車道。顯見，被上訴人在高速公
      路上行駛，完全不願減慢車速，仍執意以相同速度前進及
      達到超車之目的，無視於高速公路車速極快應嚴格遵守交
      通規則，保持安全車距，有安全的煞停距離，以防止有突
      發狀況需煞車避開追撞時，預防嚴重交通事故之發生。被
      上訴人在高速公路行駛，而且所駕駛為大型曳引車，其車
      速加車重，若因無法即時煞停所可能造成的損害難以想像
      ，被上訴人在高速公路上的駕駛行為應已達危險駕駛之程
      度應堪認定。準此，被上訴人任職上訴人公司已曾有造成
      死亡事故之紀錄，並造成上訴人公司重大損害。被上訴人
      仍未記取教訓，謹慎駕駛，反而不保持安全距離，刻意靠
      近前車，逼迫車速較慢之前車。被上訴人並非毫無經驗的
      職業駕駛人，其上開所為非但是危險駕駛，已經達到漠視
      他人生命及財產之程度，應可認定被上訴人駕駛行為之危
      險程度違反勞動契約情節重大，且藉由記過等懲戒方式監
      督被上訴人安全駕駛已不具期待可能性，兩造間之勞動契
      約已難期繼續，上訴人公司如不立即採取懲戒性解雇之最
      後手段，無異於容任其所雇用之司機都於高速公路上危險
      駕駛，此一風險對於公司營運所產生之危害及損失難以估
      量，亦有害於社會大眾用路安全。綜上，上訴人公司以前
      揭勞基法規定或工作規則第九章第8 條第24款規定，不經
      30日預告而終止與被上訴人之勞動契約，應屬合法。
    4.被上訴人雖以危險駕駛之行為依據上訴人工作規則第九章
      獎懲第6 條第9 款規定，亦僅為記過一次之處分而非得以
      解雇之手段懲戒之云云置辯。惟查，上訴人公司上開工作
      規則之內容為「因闖紅燈或其他危險駕駛行為，遭調吊扣
      駕駛執照一至三個月，經行車安全評議委員會認定屬實，
      應予以留職停薪者」。是上開工作規則中之危險駕駛行為
      係指類似於闖紅燈或經交通管理處罰條例規定判定遭吊扣
      駕駛執照一至三個月之行為，例如：道路交通管理處罰條
      第第34條規定之連續駕車超過八小時，或患病足以影響安
      全駕駛者等行為。但是危險駕駛行為之強度如超過上開闖
      紅燈或處罰程度僅在吊扣駕駛執照一至三個月之危險行為
      外，該危險駕駛行為可能造成社會上人命傷亡及公司重大
      損害之風險極高，一旦風險實現，所危害的人命無法回復
      ，所造成的損害公司亦難以承受，並非不能另為處分，此
      觀上開工作規則第九章第八條第24款規定「其他應受懲戒
      行為或事實經層峰判定免職處分者。」，以及勞動基準法
      第12條第1 項第4 款亦明定，勞工有違反勞動契約或工作
      規則，情節重大者得不經預告而終止勞動契約可明。而依
      上所述，被上訴人於高速公路之危險駕駛行為已達違反工
      作規則及勞動契約情節重大之解雇要件，被上訴人上開抗
      辯洵無可採。
    5.綜上所述，上訴人解雇被上訴人既合於勞動基準法第12條
      第1 項第4 款及上訴人工作規則第9 章第8 條第24款規定
      ，並非非法解雇。從而，被上訴人主張上訴人公司非法解
      雇，並請求資遣費乙節，應非有據。
  (二)被上訴人得請求上訴人公司給付特別休假之工資，理由及應
    給付之數額分述如下：
    1.按勞工在同一雇主或事業單位，繼續工作滿一定期間者，
      每年應依左列規定給予特別休假：... 二、三年以上五年
      未滿者十日... 。又特別休假，工資應由雇主照給。雇主
      經徵得勞工同意於休假日工作者，工資應加倍發給。因季
      節性關係有趕工必要，經勞工或工會同意照常工作者，亦
      同，勞基法第38條第2 項及第39條定有明文。依據上開規
      定，特別休假日如因雇主要求工作而未能休假，則應給予
      加倍的工資。但因勞工未能休假即時提出休假申請，該休
      假日數之工資雇主原應給付，自不能因勞工有無休假而有
      所不同。
    2.經查，上訴人公司雖對被上訴人為懲罰性解雇，已如前述
      ，故於98年12月9 日，上訴人公司對被上訴人為終止之意
      思表示時，兩造間之勞動契約已然終止，被上訴人並無可
      能要求帶薪休假或雇主要求工作而給予加倍工資，然被上
      訴人特別休假之工資亦屬於勞基法所保障之工資權利，縱
      然上訴人公司以勞基法第12條第1項第4款為由，終止兩造
      間之勞動契約，以致於被上訴人無法提出帶薪休假之請求
      ，上訴人公司仍應給付該特別休假日數之工資。準此，被
      上訴人主張上訴人公司應給付其特別休假期間之工資，尚
      屬有據。
    3.被上訴人於終止前6 個月之平均工資為7 萬3,658 元，折
      算日薪為2,455 元，被上訴人於上訴人公司繼續工作期間
      為3 年5 個月又9 天等情為兩造所不爭執。依前開勞動基
      準法規定，被上訴人當年度之特別休假有10日，被上訴人
      尚餘7 日未休等情亦為兩造所不爭執。而被上訴人於98年
      12月9 日經上訴人公告免職，故被上訴人當年度繼續工作
      之月數為11.29 月（11+931=11.29，小數點後二位數以
      下四捨五入），故於兩造間勞動契約終止時，上訴人公司
      應給付被上訴人1 萬6,168 元（2,455 元7 日÷12月×
      11.29 月=1萬6,168 元）。因此，被上訴人請求上訴人給
      付特別休假工資於1 萬6,168 元範圍內，為有理由，應予
      允許，逾此範圍之請求，則無理由，不應允許。
  (三)按給付有確定期限者，債務人自期限屆滿時起，負遲延責任
    ；給付無確定期限者，債務人於債權人得請求給付時，經其
    催告而未為給付，自受催告時起，負遲延責任；其經債權人
    起訴而送達訴狀者，與催告有同一之效力，民法第229 條定
    有明文。又按遲延之債務，以支付金錢為標的者，債權人得
    請求依法定利率計算之遲延利息，民法第233 條第1 項亦定
    有明文。而揆諸前揭規定，特別休假之工資於每年度終結或
    勞動契約終止時即得請求，於勞工請求時起，雇主即負遲延
    責任，故本件被上訴人請求上訴人公司應給付被上訴人自起
    訴狀繕本送達翌日即99年7 月3 日起至清償日止，按週年利
    率5%計算之利息，為有理由，應予准許。
六綜上所述，本件被上訴人依據兩造間之勞動契約請求給付資遣
  費之部分為無理由應予駁回。請求特別休假之工資部分，於1
  萬6,168 元及自99年7 月3 日起至清償日止，按週年利率5%計
  算之利息，為有理由，逾此範圍所為請求，為無理由，應予駁
  回。原審就超過上開應准許部分，為上訴人敗訴之判決，並為
  假執行之宣告，自有未洽。上訴意旨就此部分指摘原判決不當
  ，求予廢棄改判，為有理由，爰予廢棄改判如主文第2 項所示
  。至於上開應准許部分，原審判命上訴人給付，並為假執行之
  宣告，核無違誤，上訴意旨，就此部分，仍執陳詞，指摘原判
  決不當，求予廢棄，為無理由，應駁回其上訴。
七據上論結，本件上訴為一部有理由，一部無理由，依民事訴訟
  法第436 條之1 第3 項、第450 條、第449 條第1 項、第79條
  ，判決如主文。
中    華    民    國   100    年    9     月    9     日
                  民事第一庭  審判長法  官  余慧君
                                    法  官  古振暉
                                    法  官  黃珮禎
以上正本證明與原本無異。
本件判決不得上訴。
中    華    民    國   100    年    9     月    13    日
                                    書記官  陳韻如